【裁判字號】    89,判,269
【裁判日期】    890127
【裁判案由】    新型專利申請
【裁判全文】
行  政  法  院  判  決                            八十九年度判字第二六九號
    原      告  甲○○
    訴訟代理人  乙○○
    被      告  經濟部智慧財產局（原經濟部中央標準局）
右當事人間因新型專利申請事件，原告不服行政院中華民國八十七年十二月四日台八
七訴字第五九四九七號再訴願決定，提起行政訴訟。本院判決如左︰
    主  文
原告之訴駁回。
    事  實
緣原告於民國八十五年十二月三十日以其「小型工具盒之構造改良」係包含有基座、
置放體、穿伸桿及蓋體等構件，主要特徵在於置放體之中心位置開設呈方形狀之穿置
孔，孔內形成六角形之孔座以供六角形之穿伸桿容置，穿伸桿上凸設有一環狀凸垣，
將穿伸桿區○○○○○段，藉由穿伸桿之長短端之可置換性而擴大使用範圍等情，（
下稱本案，如附圖一），向被告申請新型專利。案經被告編為第00000000號
審查、再審查，不予專利，發給（八七）台專（染）○五○四九字第一○六五八九號
專利再審查審定書。原告不服，依法提起訴願、再訴願，遞遭決定駁回，遂循序提起
行政訴訟。茲摘兩造訴辯意旨於次：
原告起訴意旨略謂︰一、按「新型係運用申請前既有之技術或知識，而為熟悉該項技
術者所能輕易完成且未能增進功效，應不予專利。」此為專利法第九十八條第二項所
明定，被告由初審至再審程序中皆特本案之穿伸桿即習知起子結合柄，並無特殊性之
論點，然本案所設之穿伸桿係如本案圖式中第三圖所示與被告所據以之公告第二三二
八七四號新型專利（下稱引證案，如附圖二）並不相同，又如習知起子桿乃以一定之
長度及一桿端更換所需尺寸之一字起子端及十字起子端，無如本案之穿伸桿之兩端可
做長短螺孔伸長度之變換，且本案穿伸桿之設置與本案主要特徵結構間有一定之關係
存在，並改善如引證案之習知結構，難謂無新穎性之要件。二、引證案各圖式並無知
本案第四圖之結構，且該引證案所據有之使用缺失即本案所欲改善之，乃於專利說明
書中明所欲改善之重點，然被告仍以原告引證的關聯性最深之先前技術據以核駁，
並以專利法第九十八條第二項有關進步性之專利要件為其法條依歸，似有違被告所出
版「專利審查基準」之內部規則。三、被告稱本案穿伸桿非針對工具盒之構造作改變
設計一點，似對本案穿伸桿誤認為習知起子結合柄工具盒，從而對本案特徵結構係由
置放體、穿置孔、容置座等結構與穿伸桿之結合關係構成不予深論，似認為本案之專
利重點為該穿伸桿之構造，而非置放體、穿置孔、容置座及穿伸桿之工具盒結構，本
案既稱為「小型工具盒之構造改良」當然非「工具盒穿伸桿之構造改良」。四、經濟
部於訴願決定書中認為本案專利說明書中所提及習知技術元件名稱與引證案完全相異
，且置放體卡置於基座情形亦屬不同，而認「本案之引證案」之關聯性不深，然原告
比較兩者名稱差異，其中該子盒與插設孔之構造即等於同於「本案引證」之固持座、
固持孔及容置座，雖名稱不同，但其功效均相同係容置固定起子端頭及一結合柄，又
「本案引證」之置放體卡置於基座之技術，即等同於引證案子盒卡置於盒體之技術，
且為熟習該項技術者所輕易實施，再者，引證案之特徵在於：子盒可在母盒中上下移
動並進而得到旋轉或固定之態勢者，此點即與本案引證不同，若排除此項特徵，其餘
之習知結構即相同於「本案引證」，故原告以被告所引用者係「本案引證」關係性最
深者，係有所根據者；另請參照本案與引證案有關結合柄及穿伸桿之結構並不相同，
且本案穿置孔及孔座與引證案子盒插設孔之結構並不相同。五、綜上所述，本案充分
合於新型專利要件，請判決撤銷原處分、訴願及再訴願決定等語。
被告答辯意旨略謂︰一、本案主要特徵結構有置放體、穿置孔、容置座諸構件，係分
別相對於引證案之子盒、插設孔、固定孔元件，其設置之功能並無不同。至於本案所
強調穿伸桿穿置入穿置孔，且該穿伸桿之兩端可做長短螺孔穿伸長度變換一節，經查
一般起子為適應不同工作環境而製成各種大小尺寸，於使用上長起子雖不易對準螺釘
，攜帶時較佔空間，但短起子可能無法觸及螺釘，寧可攜帶稍長起子較為有利。如本
案穿伸桿上設有凸垣使穿伸桿隔成長短二段，因所區○○○○段長度相近，長段所具
有功能已包含短段之功能在內，短段實無設置之必要，且該穿伸桿相當於引證案之起
子結合柄元件，將該元件作隔成長短二段而供選擇長短置放，此穿伸桿（起子結合柄
）之設計，因其可稱工具轉換頭，將其納入工具盒之構成技術，實屬牽強。況且該元
件亦僅供選擇長短之分別而已，對工具盒而言，並無特殊設置目的，難謂對工具之創
作有功效上之增進。故本案乃係運用申請前既有之技術或知識，而為熟習該項技術者
所能輕易完成且未能增進功效者，自不符新型專利之要件。二、被告專利審查基準係
規範「(一)進步性之審查，不可逕用申請人引證的關聯性最深的先前技術以核駁，應確
實依據引證資料所載之技術或知識，針對新型之技術內容，綜合新型之目的、功效，
研判其是否克服選擇或結合之困難度。」原告訴稱引證案係其關聯性最深的先前技術
，並於起訴理由四比較本案與引證案之差異，惟查該引證案係被告提供之核駁證據，
並非本案說明書所載明之先前技術資料，且該說明書並未記載有此一引證案相關可資
證明之引述，更何況本案說明書所提及習知技術之元件名稱與引證案完全不同，且置
放體卡置於基座情形亦屬不同。故所稱引證案係本案專利說明書所引證的關聯性最深
之先前技術，並非事實，被告據以認定本案不符新型專利要件，並無違反專利審查基
準之情事。三、綜上所述，原告之訴顯無理由，請判決予以駁回等語。
    理  由
專利法第九十八條第二項規定，新型係運用申請前既有之技術或知識，而為熟習該項
技術者所能輕易完成且未能增進功效時，雖無同條第一項所列情事，仍不得申請取得
新型專利。本件原告於八十五年十二月三十日以本案向被告申請新型專利。經被告編
為第00000000號審查、再審查，以本案強調之重點在穿伸桿長短端之可置換
性，其技術特點在以一環狀之凸垣區○○○○○段而供選擇長短置換。惟申准在先之
引證案之起子盒內亦供起子結合柄之插置，本案僅係將起子結合柄稱為穿伸桿並有長
短置放供選擇，此種結合柄之改良並非針對工具盒之構造作改變設計，係選擇起子結
合柄插置長短之分，並無特殊性，難謂對本案工具盒之創作具有增進之功效，應不予
專利。核與首揭法律規定並無不合，一再訴願決定遞予維持，亦無違誤。原告雖主張
本案之主要特徵結構有置放體、穿置孔、空置座與穿伸桿之結合關係所構成，且該穿
伸桿之兩端可做長短螺孔穿伸長度變換，與引證案並不相同，且改良該引證案之使用
缺失。又引證案為原告引證的關聯性最深之先前技術，顯有違被告所定「專利審查基
準」之內部規則云云。然查本案主要特徵結構有置放體、穿置孔、容置座諸構件，係
分別相對於引證案之子盒、插設孔、固定孔元件，其設置之功能並無不合。至於本案
所強調穿伸桿穿置入穿置孔，且該穿伸桿之兩端可做長短螺孔穿伸長度變換一節，經
查一般起子為適應不同工作環境而製成各種大小尺寸，於使用上長起子雖不易對準螺
釘，攜帶時較佔空間，但短起子可能無法觸及螺釘，寧可攜帶稍長起子較為有利。如
本案穿伸桿上設有凸垣使穿伸桿隔成長短二段，因所區○○○○段長度相近，長段所
具有功能已含短段之功能性在內，短段實無設置之必要，且該穿伸桿相當於引證案之
起子結合柄元件，將該元件作隔成長短二段而供選擇長短置放，此穿伸桿（起子結合
柄）之設計，因其可稱工具轉換頭，將其納入工具盒之構成技術，實屬牽強。況且該
元件亦僅供選擇長短之分別而已，對工具盒而言，並無特殊設置目的，難謂對工具盒
之創作有功效上之增進。故本案乃係運用申請前既有之技術或知識，而為熟習該項技
術者所能輕易完成且未能增進功效者，自不符新型專利之要件。次查被告所定專利審
查基準第2-2-21頁五之(一)所載，係規範「(一)進步性之審查，不可逕用申請人引證的關
聯性最深的先前技術據以核駁，應確實依據引證資料所載之技術或知識，針對新型之
技術內容，綜合新型之目的、功效、研判其是否克服選擇或結合之困難度。」而該引
證案係被告提出之核駁證據，並非本案說明書所載明之先前技術資料，且該說明書並
未記載有此一引證案相關可資證明之引述，更何況本案說明書所提及及習知技術之元
件名稱與引證案完全不同，且置放體卡置於基座情形亦屬不同。故原告所稱引證案係
本案專利說明書所引證的關聯性最深之先前技術，尚非事實，則被告據以認定本案不
符新型專利要件，並無違反上開專利審查基準之情事。從而，原告前開主張均無可採
。綜上所述，本案係運用申請前既有之技術或知識，而為熟習該項技術者所能輕易完
成且未能增進功效者。原處分不予專利，於法並無不合，一再訴願決定遞予維持，均
無違誤，原告起訴意旨，核無理由，應予駁回。
據上論結，本件原告之訴為無理由，爰依行政訴訟法第二十六條後段，判決如主文。
中    華    民    國     八十九      年      一      月     二十七      日
                    行 政 法 院 第 二 庭
                                審 判 長 評  事      陳  石  獅
                                         評  事      彭  鳳  至
                                         評  事      黃  合  文
                                         評  事      林  茂  權
                                         評  事      王  立  杰
右  正  本  證  明  與  原  本  無  異
                                         法院書記官  蘇  金  全
中    華    民    國     八十九      年      一      月     三十一      日


司法院資訊處製作；財團法人民間司法改革基金會備份。
